【裁判字號】    90,上更(二),281
【裁判日期】    901023
【裁判案由】    貪污治罪條例
【裁判全文】
臺灣高等法院臺中分院刑事判決                  九十年度上更(二)字第二八一號
    上  訴  人  臺灣彰化地方法院檢察署檢察官
    被      告  乙○○
    選任辯護人  劉進堂
    選任辯護人  何志揚
    被      告  丙○○
    選任辯護人  朱浩萍
右上訴人因被告等貪污治罪條例案件，不服臺灣彰化地方法院八十七年度訴字第八七
０號中華民國八十八年二月三日第一審判決（起訴案號：臺灣彰化地方法院檢察署八
十七年度偵字第三一三七號），提起上訴，本院判決後，經最高法院第二次發回更審
，本院判決如左：
      主  文
上訴駁回。
      理  由
一、原審法院檢察署檢察官公訴意旨略以：被告乙○○原任彰化縣稅捐稽徵處員林分
    處（下稱員林分處）主任一職，被告丙○○則為員林分處財產稅課稅務員，並負
    責承辦員林分處民國 ( 下同)八十七年度農業用地移轉免徵土地增值稅列管查核
    作業，二人均為依法令從事公務之人員。八十六年十一月十二日至同年十一月十
    六日間某日，被告丙○○會同彰化縣大村鄉公所農業課課員己○○、彰化縣員林
    地政事務所課員丁○○等三人所組成之會勘小組，完成同案被告即勾選查核對象
    戊○○（經本院前審判決無罪確定）所有之彰化縣大村鄉○○段一０一之三地號
    農地之調查程序，明知戊○○所有列管面積一千二百七十八平方公尺之前開農地
    ，已有搭建面積一百五十點五一平方公尺之違法農舍及鬆緊帶加工廠等非供農業
    使用之情事，且完成丈量及照相存證，依法不因同案被告戊○○之嗣後申請補繳
    免徵之土地增值稅，而得免於移送總處法務科裁罰新台幣（下同）十八萬六千零
    三十元之罰鍰；詎戊○○於會勘次日中午某時，在友人住處內，向負責監督前揭
    查核作業之被告乙○○請求免予課罰，被告乙○○即基於圖利戊○○之意思，即
    以電話對被告丙○○具體指示勿將戊○○之違章案件移送裁罰，而由戊○○以自
    動申請補繳土地增值稅之方式結案；嗣戊○○、丙○○及乙○○即基於共同圖利
    戊○○本人之犯意聯絡，由戊○○於八十六年十一月十九日向員林分處申請按一
    般土地案件補繳土地增值稅，被告丙○○即於同年十一月二十日據以完成「自動
    申請補稅」查核作業，同年十一月二十四日函附繳款書，准戊○○補繳本稅及利
    息共一百十五萬二千零八十九元，並於戊○○繳稅後，即予註銷戊○○所有該筆
    農地之管制結案，因認有圖利戊○○免於受罰十八萬六千零三十元，而均觸犯貪
    污治罪條例第六條第一項第四款對於主管或監督之事務，直接圖利罪等情。
二、本件公訴人認被告涉有前揭罪嫌，無非係以證人丁○○、己○○證述有關會勘小
    組完成對戊○○所有之前揭農地調查程序，並有證人柯玉寶就查核作業之證述及
    講習會公函節文、輔導函、土地增值稅選案查核檔核對清冊、土地會勘記錄簡記
    草稿、申請書、查核記錄、現場會勘記錄檢附照片七幀、被告丙○○與被告乙○○間之通話譯文等證據為論斷之主要依據。惟訊據被告乙○○、丙○○均堅決否
    認涉有何貪污治罪條例之圖利罪嫌。被告乙○○辯稱：對於農業用地移轉免徵土
    地增值稅列管查核作業之調查程序，依例須由稅捐機關人員會同當地農業課人員
    及地政機關人員至現場丈量、拍照，並製成「免徵土地增值稅之農業用地定期實
    施查核清單」，由會勘人員簽章，方屬完成調查程序，而同案被告戊○○所有之
    前揭農地並未正式調查完成，則同案被告戊○○申請自動補繳，依法當無再移送
    裁罰之必要；縱認同案被告戊○○之不繼續耕作情事已為稅捐機關所得悉，但其
    自動申報補稅，業已達稅課行政之目的，且符合稅捐稽徵法第四十八條之二第一
    項免予處罰之行政裁量規定，如施以裁罰，即與比例原則有所相違；又稅捐機關
    應本於「愛心辦稅」之原則，鼓勵納稅義務人繳納本稅，充實稅目，避免行政成
    本過高之裁罰行為過度濫用等語。被告丙○○則辯以：依財政部八十年台財稅第
    八０一二五三五九八號函示規定，免徵土地增值稅列管農業用地之調查基準日係
    以排定日期函請有關單位會同調查或勘查之發函日為調查基準日，而本件戊○○
    之前開農地，尚未經伊函請有關單位派員會同調查，且寄達戊○○之輔導函亦無
    二十日補稅期限之記載，故在未實地進行調查前，自應受理戊○○之補稅申請；
    又戊○○之自動補稅金額為一百十五萬二千零八十九元，相較於如課處罰鍰之金
    額十八萬五千四百四十五元，顯然為多，何能謂有圖利戊○○之有。
三、按犯罪事實，應依證據認定之，無證據不得推定其犯罪事實；又不能證明被告犯
    罪者，應諭知無罪之判決，刑事訴訟法第一百五十四條、第三百零一條第一項分
    別定有明文。經查被告乙○○原任員林分處主任一職，被告丙○○則為員林分處
    財產稅課稅務員，均為依法令從事公務之人員，被告丙○○並為執行彰化縣「八
    十七年度農業用地移轉免徵土地增值稅列管查核作業」之稅務員，業據被告乙○○及丙○○所自承無訛；依前開查核作業之規定，被告丙○○應於八十六年十一
    月一日至八十七年一月三十一日間，會同彰化縣大村鄉公所農業課課員己○○、
    彰化縣員林地政事務所課員丁○○共三人組成會勘小組，負責就總處核發之「土
    地增值稅選案查核檔核對清冊」中勾選一百八十筆列管農地進行查核，而戊○○
    亦為該查核對象之一，此有卷附之土地增值稅選案查核檔核對清冊可稽，而依財
    政部訂頒之「稅捐稽徵法第四十八條之一所稱調查之作業步驟及基準日之認定原
    則」規定，被告丙○○應按交查次序，於調查或清查作業期限內，排定日期函請
    有關單位派員會同調查或勘查，並以發函日為調查基準日，惟查核實務上多不發
    函邀集，而以電話連繫，並以實地會勘查核之日為調查基準日，此業據被告丙○○所提附卷之賦稅法令彙編中財政部八十年台財稅第八０一二五三五九八號函影
    本及證人即彰化縣稅捐稽徵處股長柯玉寶於調查局彰化縣調查站（下稱調查站）
    調查時證述甚詳；訊據證人丁○○證稱：「（被告戊○○大村鄉○○段一０一之
    三土地有無會勘？）稅捐處人員丙○○會通知我與己○○會勘，該筆有去丈量拍
    照，時間已忘，是當事人申請補稅後提出異議，才去勘查，因當事人認為補稅太
    高，才去丈量違規補稅面積」，「於申請補稅前，我沒有會勘該土地」（見一審
    卷第六十七頁），於本院亦證稱：「（問：在八十六年十一月十三日到十七日之
    間，妳有無和丙○○去勘查過這一筆土地？）答：確定沒有，只有在八十六年十
    二月十五日因地主對補繳的稅款認為太多，才去現場看，之前沒有去看。」（見
    本院上更二卷第八十一頁）。證人己○○於原審庭訊時證稱：「（大村鄉○○段
    一０一之三號地主申請補稅前有無去會勘？）沒有」（見一審卷第六十八頁），
    於本院亦證稱：「是在八十六年十二月十五日有去看過」，（見本院上更二卷第
    七十頁）。是依證人丁○○、己○○前揭證述，被告丙○○顯未於戊○○自動申
    請補稅前會同會勘小組成員為實地之查核行為。雖證人丁○○於調查站調查時稱
    ：「係在會勘後補繳」，並於偵查中與證人己○○同稱：「他（即被告戊○○）
    對稅單有意見，他認為他沒有把全部的農地全蓋，沒有全部違規，他認為他不應
    罰那麼多，當天是因他有異議，才去看第二次」、「我們第一次認為他有超過五
    分之一，跟他罰全部的，而他認為香菇寮不應計入違章的範圍，所以才去看第二
    次」等語，但均未指明該現場調查係於戊○○自動申請補稅之前或後為之，又戊○○曾對「稅單」表示異議，但查被告丙○○既未將戊○○不繼續耕作之情形移
    送總處法務科裁罰，自無「違章稅單」可言，則證人丁○○、己○○於偵查中所
    稱之稅單，顯然即係員林分處於八十六年十一月二十四日，以彰稅員分二字第０
    三一八二九號函，所發准同案被告戊○○自動申請補繳土地增值稅函文中，所檢
    附之「自動補繳土地增值稅繳款書」，惟該函既係依戊○○於同年十一月十九日
    之補稅申請書而來，則證人丁○○、己○○於偵查中證稱對戊○○所有之農地已
    完成二次查核等語，即係於戊○○申請自動補稅後所為，核與證人丁○○、己○○前揭所稱係申請補稅後才去勘查，申請補稅前未去勘查等語相符；此外，土地
    會勘記錄簡記草稿依前所述，應係作成於同案被告戊○○對核定補繳本稅提出異
    議後，且同案被告戊○○所有之該列管農地並無會勘資料，業據彰化縣稅捐稽徵
    處八七彰稅財字第一三二九六０號函復甚明，故被告丙○○所辯係於戊○○自動
    申請補稅後，始會勘調查，並擬俟同案被告戊○○未依限補稅時，再將測量結果
    套繪於實地查核清單等情，即足堪採，是尚難以證人丁○○、己○○於調查站及
    偵查中之供述，而為被告丙○○及乙○○不利之認定。至公訴人所指之現場會勘
    記錄檢附照片七幀，係於八十七年四月二日會勘所作，此有卷附之「彰化縣大村
    鄉○○段一０一之三地號土地現場會勘記錄」可稽，而土地增值稅選案查核檔核
    對清冊、申請書、查核記錄（似指土地增值稅選案查核檔核對清冊中，有關同案
    被告戊○○影本部分）等物，均不足以證明被告丙○○對戊○○所有前揭土地之
    會勘調查日在戊○○自動申請補稅前。查乙○○與丙○○通話內容全文係：沈：
    妳昨日清查戊○○大村過溝段，他那有搭起來？祝：游先生？沈：戊○○這個他
    要繳，不要送罰；祝：他要自己補稅？沈：對；祝：本稅七十幾萬，沈：不要緊
    ，不要罰，七十多萬若沒繳，仍要罰一百多萬，七十多萬是百分之二十有超過百
    分之二十；祝：沒超過百分之二十；沈：還要七十多萬嗎？祝：我還未詳細計算
    ，我們算與法務課可能不同，因為違章是法務課：：，沈：妳不要送法務課，祝
    ：我給他們五天時間，沈：不要送法務課，他說要繳，愛心辦稅，讓他去繳，祝
    ：他自己要繳？沈：沒有超過百分之二十妳要出來量或他們自己量量？祝：我們
    送違章的話：：，沈：我們不要送違章，送下去就罰。祝：自動補稅是通通要補
    ，沒有那五分之一，要違章才算五分之一，沈：這樣嗎？祝：稅法五五條之二有
    規定，違章才有五分之一，去量，我昨天已量好，沒送違章全部自己補繳，加利
    息，沈：全部多少？祝：七十多萬的本稅，沈：我儘量鼓勵他自動繳納等情。從
    前揭通話中，乙○○稱：「（補稅）七十多萬若沒繳，仍要罰一百多萬」，「還
    要七十多萬嗎？」，「愛心辦稅，讓他去繳」，「妳要出來量或他自己量量」，
    「（自動補稅是通通要補：：）這樣嗎？」「全部（要補）多少？」，「我儘量
    鼓勵他自動繳納」等語，按本件若送違章罰金較少，被告乙○○顯然不瞭解該地
    之狀況，及送違章應罰或自動補繳應繳稅額，且乙○○還要愛心辦稅，鼓勵戊○○自動繳納，事發若不自動繳納，仍可罰一百多萬等事實以觀，被告乙○○顯未
    有圖利戊○○之意圖甚明。另被告丙○○於通話中，對乙○○所述戊○○要自動
    補繳稅款（因補繳稅款額多出送違章裁罰甚鉅），因此有「他要自己補稅？」，
    「（補稅之）本稅七十幾萬？」，「他自己要繳？」等語，即丙○○亦認戊○○
    自動補繳稅款較為不利，而一再存疑，係乙○○所稱要儘量鼓勵戊○○自動繳納
    始相信，據此實不能認丙○○有圖利戊○○之犯意，又於此通話之前，丙○○雖
    於通話中稱，我昨天已量好云云，然丙○○與乙○○通話中，並無明確指出地段
    、地號，丙○○勘查土地之數量繁多，又未查閱資料即予答覆，又丙○○會勘土
    地，必須會同己○○、丁○○二人勘查，始為正式勘查，而證人己○○、丁○○
    已明確證述此通話前未會勘本件土地，亦無在勘查本件土地文件上會章，丙○○
    所辯係偶遇戊○○，戊○○告知本件土地情形，渠與己○○、丁○○未正式勘查
    本件土地，而係據戊○○告知之情形答覆乙○○等情，應可採信。從而，證人丁○○、己○○於調查局及偵查中所為之不完整證述及被告丙○○與被告乙○○間
    之通話錄音、土地會勘記錄簡記草稿等物，均不能認定被告丙○○於戊○○自動
    申請補稅前業已完成調查作業，則戊○○於八十六年十一月十九日向員林分處申
    請自動補稅，並依限於繳納期限內補繳，即符合稅捐稽徵法第四十八條之一免罰
    之要件。
四、次按戊○○所有前揭農地之實際未繼續耕作之面積並未達列管總面積五分之一，
    設如經稽徵機關調查後移送裁罰，其應罰之金額為十八萬六千零三十元，相較於
    戊○○所申請補稅之金額一百十五萬二千零八十九元顯然為少，有彰化縣大村鄉
    ○○段一０一之三地號土地現場會勘記錄之會勘面積及員林分處彰稅員分二字第
    ０三一八二九號函可資為證；又農地違章使用，未達該宗土地五分之一者，經處
    以罰鍰案件，即不再補徵土地增值稅本稅，並就該部分解除列管，業據彰化縣稅
    捐稽徵處八七彰稅財字第一三二九六０號函復甚明；則戊○○縱如農地違章使用
    部分經稽徵機關於補報前調查，亦因其違章面積未逾五分之一，繳交罰鍰後即得
    免補本稅並解除該部分之列管，惟捨此不為，反繳交遠多於可能受裁罰金額近九
    十七萬元之稅額，客觀上可否認為對其絕對有利，不無疑義，蓋繳交原免徵土地
    增值稅之本稅及利息，僅係解除稽徵機關之列管查核，有前揭彰化縣稅捐稽徵處
    八七彰稅財字第一三二九六０號函可資參照，且觀戊○○於該農地上，確有從事
    菌種培育之農作，有「彰化縣大村鄉○○段一０一之三地號土地現場會勘記錄」
    可稽，同案被告戊○○如無意擴大不繼續耕作之面積，即難認自動申請補稅較之
    將違章部分移送裁罰對其為有利。況查戊○○所有之前揭農地於未經調查前即自
    動申請補稅，已如前述，從而，被告丙○○、乙○○主觀上顯難認為有圖利戊○○之犯意存在，自不足以認定被告丙○○、乙○○共同犯有被訴貪污治罪條例第
    六條第一項第四款之規定，而為不法圖利於戊○○之舉。原審判決被告乙○○、
    丙○○二人無罪，核無不合，檢察官上訴意旨仍以前揭理由，指訴被告二人犯罪
    ，其上訴為無理由，應予駁回。
五、臺灣彰化地方法院檢察署移送併案審理（八十八年度偵字第四六九０號）意旨另
    略以：被告乙○○於擔任員林分處主任期間，於八十六年五月十五日，設於彰化
    縣員林鎮○○路二八七號之「阿房宮茶藝ＫＴＶ」因未辦營業設立登記擅自營業
    ，二度遭員林分局查獲而移送總處，由總處法務課再函請員林分處查處，乙○○
    竟與同分處人員羅滿、湯振斌、李鐘民共同基於圖利該ＫＴＶ負責人余昆松之犯
    意，先因李鐘民與余昆松熟識而受請託改依設立登記（即非違章情形）之現場勘
    查房間數計算逃漏娛樂稅金額函覆法務課，法務課在審理時認為違章營業行為應
    依臺灣省各縣市稅捐稽徵處功能編組作業手冊法務類審理篇違章漏稅案件處理規
    定，就查獲事證（即員林分局偵訊筆錄）負責人余昆松自承之每日營業額一萬元
    換算逃漏娛樂稅金額，故三度函請員林分處改正，並附員林分處查處阿房宮茶藝
    ＫＴＶ前次違章行為逃漏娛樂稅金額之計算式提醒員林分處，惟員林分處前後承
    辦人湯振斌、李鐘民在股長羅滿、主任乙○○之核定下堅持依現場勘查房間數計
    算逃漏娛樂稅金額，致法務課在員林分處人員堅持依房間數計算逃漏娛樂稅金額
    之情形下，於八十六年七月二十四日開立裁處七萬元（未辦登記部分）及逃漏娛
    樂稅七千二百元之處分書而結案，使余昆松短繳娛樂稅本稅一萬八千八百八十六
    元及罰鍰十三萬二千二百零二元之不法利益，因認乙○○亦涉有貪污治罪條例第
    六條第一項第四款及刑法第二百十三條之罪嫌，而與前述已起訴部分有連續犯裁
    判上一罪之關係云云。惟查本件被告乙○○判決無罪，核與移送併案審理部分，
    即無連續犯，不能認有裁判上一罪之關係，本院自不得併予審究，應退由原機關
    另依法處理，併此敘明。
六、據上論結，應依刑事訴訟法第三百六十八條，判決如主文。
本案經檢察官甲○○到庭執行職務。
中      華      民      國      九十      年      十      月   二十三   日
                                   臺灣高等法院臺中分院刑事第三庭
                                         審判長法  官  方  艤  駐
                                               法  官  胡  忠  文
                                               法  官  劉  連  星
右正本證明與原本無異。
檢察官得上訴。
被告等不得上訴。
如不服本判決應於收受送達後十日內向本院提出上訴書狀，其未敘述上訴之理由者並
得於提起上訴後十日內向本院補提理由書（均須按他造當事人之人數附繕本）。
                                               書記官  顏  子  良
中      華      民      國     九十      年      十       月   二十四   日
                                           Ｆ


司法院資訊處製作；財團法人民間司法改革基金會備份。
